臺灣高等法院民事判決　九十三年度再易字第四十五號
　　再審原告　　甲○○
　　　　　　　　乙○○
　　訴訟代理人　尤英夫律師
　　　　　　　　胡智忠律師
　　再審被告　　台北市政府
　　法定代理人　馬英九
　　訴訟代理人　張世興律師
　　　　　　　　游雅鈴律師
　　再審被告　　台北縣政府
　　法定代理人　林鍚耀
　　訴訟代理人　張玲綺律師
右當事人間請求確認土地所有權存在等事件，再審原告對於中華民國九十二年二月十
七日本院九十二年度上易字第七一九號確定判決，提起再審之訴，本院判決如左：
    主      文
再審之訴駁回。
再審訴訟費用由再審原告負擔。
    事      實
甲、再審原告方面：
壹、聲明：
（一）原確定判決廢棄。
（二）確認再審原告就坐落台北縣林口鄉○○○段頭湖小段三八九之五地號土地（下
      稱系爭土地）現登記為再審被告台北市政府應有部分二分之一之土地公同共有
      權存在。
（三）確認再審原告就系爭土地現登記為再審被告台北縣政府應有部分二分之一之土
      地公同共有權存在。
（四）再審被告各應給付再審原告新台幣（下同）十三萬九千七百五十元。
（五）再審被告各應自本件起訴狀繕本送達之翌日起至返還土地之日止，按月給付再
      審原告二千三百二十九元。
（六）再審及歷審訴訟費用由再審被告負擔。
貳、陳述：
（一）原確定判決有民事訴訟法第四百九十六條第一項第一款適用法規顯有錯誤之再
      審事由：
      再審被告主張本件應適用土地法第四十三條之規定，系爭土地登記受信賴原則
      之保護，自應就其為善意第三人之事實負舉証明明之責，原確定判決對再審原
      告此部分抗辯棄而不論，顯有違反民事訴訟法第二百七十七條，構成同法第四
      百九十六條第一項規定適用法規顯有錯誤之再審事由。
（二）原確定判決有民事訴訟法第四百九十七條規定重要證據漏未斟酌之再審事由：
  １、再審原告於八十八年八月九日向經濟部中部辦公室（即前台灣省建設廳）申請
      查閱有關東榮公司之登記資料，其函覆表示「查本部檔案無此公司名稱登記」
      ；再轉向經濟部申請抄錄，該部於八十九年六月二十六日函覆「本公司登記資
      料庫尚無所詢名稱之公司登記資料可稽」；及經濟部中部辦公室八十九年十一
      月一日經（八九）中辦字第八九○八○三六○號函示意旨，可知東榮公司是一
      家未曾設立之公司。台北縣政府為東榮公司之主管機關，對東榮公司是否實際
      存在當然知之甚稔，雖提出移交清冊以期能證明東榮公司存在，惟該清冊僅係
      影本，伊否認為真正。是再審被告不能以不知東榮公司有無依法設立登記，主
      張為善意第三人，而受土地法第四十三條規定之信賴保護。原確定判決未斟酌
      此點，認再審被告主張東榮公司存在有理，顯有民事訴訟法四百九十七條之再
      審事由。
  ２、依據三十五年土地登記規則第四十九條第一項規定，土地所有或他項權利登記
      完畢後，應發給聲請人以土地所有權狀或他項權利證明書，倘東榮公司存在，
      且陳炘過戶登記予該公司係合法，則東榮公司依法應取得土地所有權狀，北縣
      新莊地政事務所應於土地登記簿謄本上記載新所有權狀字號，然於系爭土地之
      土地登記簿謄本上並無記載，此部分原確定判決未予斟酌，自有民事訴訟法第
      四百九十七條之再審事由。
  ３、再審被告係以台北縣政府四十年四月十一日（四八）德地一字第四○二八四號
      函囑託登記聲請書、囑託登記清冊及（四五）北德地一字第二一九四五號公告
      取得系爭土地所有權，惟依再審被告所附公有土地囑託登記聲請書內容中，就
      証明書據部分毫無任何內容記載，惟依三十五年土地登記規則第二十六條規定
      ，再審被告於聲請登記時應提出東榮公司之杜賣証書、印鑑証明、完稅証明書
      、承諾書或委託書等任何證明文件，其既均未提出，又如何能以買賣方式取得
      系爭土地？顯見其與東榮公司間之賣賣契約是虛偽不實，原審就此部分有就重
      要証物漏未斟酌之再審事由。
  ４、再審被告主張本件系爭土地係以買賣為原因且經公告程序無人異議後而為聲請
      囑託登記，惟依同時期行政機關向私人購買土地而聲請囑託登記為國有土地所
      提出之相關文件所載，僅需提出聲請函文向地政機關聲請囑託登記，經審核相
      符後即可為登記，並不需經過公告程序，且依所附之公有土地囑託登記聲請書
      之內容，就証明書據部分均詳記所提出書據名稱如杜賣証書、印鑑証明、完稅
      証明書、自用証明書、承諾書及委託書等。惟依再審被告所附公有土地囑託登
      記聲請書內容中，就証明書據部分毫無任何內容記載，令人懷疑與東榮公司間
      是否確有買賣契約存在，原審就此部分自有就重要証物漏未斟酌之再審事由。
  ５、又本件系爭土地是以（四五）北德地一字第二一九四五號公告期滿後無人異議
      而聲請囑託登記，足見再審被告並非基於買賣關係取得系爭土地之所有權。況
      四十年間土地法第五十七條規定，公告期滿無人提出異議登記為國有土地者限
      於無主土地，系爭土地乃有主土地，何以辦理過戶登記之程序係採用無主土地
      之方式為之？顯見東榮公司係再審被告虛擬成立之公司，再審被告並非善意第
      三人。原確定判決就此重要證物部分漏未斟酌，自有民事訴訟四百九十七條規
      定之再審事由。
  ６、兩造間另案請求返還土地事件（本院九十年度上易字第三二七號），因再審被
      告無法提出任何買賣契約以證明確係經由買賣取得包括本件系爭土地及同地段
      四二九之二地號土地（下稱四二九之二地號土地）在內之十七筆土地所有權，
      亦無法提出業已給付系爭土地價款之證明，致受不利之判決，業已確定在案，
      本件與該案發生原因相同，基礎事實如出一轍，該案既認再審被告應就買賣存
      在負舉證責任，本件再審被告亦應舉證證明，原審未就此部分調查，顯有民事
      訴訟法第四百九十七條規定之足影響判決之重要證物漏未斟酌之再審事由。
（三）原確定判決有民事訴訟法第四百九十六條第一項第十三款「發現未經斟酌之證
      物」之再審事由：
      依台北縣政府（四五）北德地一字第二一九四五號公告內容所示，再審被告係
      依土地法第五十五條、第五十八條規定公告，所憑辦理系爭土地過戶登記之原
      因係土地總登記之方式，核與土地登記簿上以買賣為移轉登記原因之記載不符
      ，而土地總登記係台灣光復後，政府為整理地籍所為，與物權登記無關，並不
      影響光復前原權利人因登記取得之物權，是再審被告以買賣方式所為之所有權
      移轉登記，顯與事實不符，此部分自有民事訴訟法第四百九十六條第一項第十
      三款「發現未經斟酌之證物」之再審事由。
、證據：台北縣政府（四五）北德地一字第二一九四五號公告影本。
乙、再審被告台北市政府方面：
壹、聲明：
（一）再審之訴駁回。
（二）再審訴訟費用由再審原告負擔。
貳、陳述：
（一）再審原告主張東榮公司於四十三年間尚未存在，無法與再審被告成立系爭土地
      之買賣契約，依法自應就東榮公司不存在之有利事實，負舉証証明之責，原確
      定判決認再審原告應就東榮公司是否存在一事負舉証責任，於法並無違誤。
（二）又依再審原告依據經濟部九十二年十二月二日經授中字第○九二三三○五七八
      一○號函「台端於九十二年十二月二日申請抄錄東榮製糖股份有限公司元始索
      引一案，准予照辦，茲簡送上項影印本二份（建設廳四十三年一月十四日建三
      字第八二三號函核准登記）及收款收據乙紙」，而取得東榮公司元始索引，其
      中執照號碼日期欄位「四三，一，十四，新八二三」，與其他公司相同欄位均
      載明「設」不同，依字面解釋，「設」似為設立登記之義，「新」則意義不明
      ，故經濟部上開函文將「新」解釋為核准設立似有違誤，再者移交清冊並未檢
      附東榮公司之設立登記原始文件，更無法証明東榮公司係於四十三年一月十四
      日始核准登記。
（三）系爭土地登記之土地登記謄本既屬公文書，其上已記載東榮公司於四十一年十
      月二十八日向原所有權人陳炘及陳煌購買系爭土地，於四十一年十一月一日申
      請辦理所有權移轉登記，並於同年十一月一日移轉登記完畢，依民事訴訟法第
      三百五十五條第一項應推定為真正。
（四）依三十五年十月二日地政署所訂定發布之土地登記規則第二十六條規定，聲請
      登記應提出聲請書、証明登記原因文件、土地所有權狀或土地他項權利証明書
      、依法應提出之書據圖式，再依台灣省政府三七戌真府綱地甲字第一四○一號
      代電各縣市政府、台灣省政府三八子養府綱地甲字第八三號代電高雄縣政府及
      台灣省政府民政廳地政局四十文地甲字第五八八一號代電各縣市政府內略敘「
      人民申請土地登記應繳驗國民身分証」，而法人依法非經主管機關登記，不得
      成立，故於四十一年十月一日當時以買賣為原因而申請辦理土地移轉登記時，
      自應依上開規定提出文件申請登記，則系爭土地登記簿謄本上所記載「姓名東
      榮製糖股份有限公司」「住所林口鄉○○村○○路六八號」於四十一年十一月
      一日林口字第一八八○號收件、四十一年十一月一日移轉登記之記載，足以証
      明當時確實有東榮公司存在。
（五）又系爭土地登記簿謄本上記載系爭土地經囑託登記、買賣，而由東榮公司將系
      爭土地移轉予再審被告，依前開土地登記規則第二十三條規定，顯有提出承諾
      書始能辦理登記。
（六）又縱認東榮公司係四十三年始核准登記，但查股份有限公司之設立程序較繁複
      ，就公司在設立階段之法律關係，亦應由成立後之公司所繼受，故東榮公司以
      設立中公司購買系爭土地，再於四十三年四月一日與再審被告成立買賣，均屬
      東榮公司之行為，再審原告主張係爭買賣欠缺權利義務主體，顯無理由。
（七）土地法第四十三條係為保護第三人起見，將登記事項賦予絕對之效力，使第三
      人信賴登記而取得權利時，不因登記原因之無效或撤銷而被追奪，以維交易安
      全，故再審原告固主張東榮公司與陳炘間之買賣契約，因陳炘死亡而於法無效
      ，惟再審被告係善意信賴登記之公信力，而自東榮公司買受系爭土地，即已取
      得所有權。
丙、再審被告台北縣政府方面：
壹、聲明：
（一）再審之訴駁回。
（二）再審訴訟費用由再審原告負擔。
貳、陳述：
（一）再審原告欲向非直接後手之再審被告主張系爭土地所有權存在，依法應先舉証
      証明其被繼承人與直接後手東榮公司之土地移轉登記原因無效或經撤銷，並舉
      証証明再審被告非善意第三人，始得推翻土地法第四十三條信賴原則之適用，
      本件再審原告既未能舉証以資証明，自難謂原確定判決有不應適用土地法第四
      十三條之違法。
（二）依再審原告所提出之証據，東榮公司確曾合法存在，該公司如何於被繼承人陳
      炘買受系爭土地，非再審被告所得知悉，再審原告逕行向非直接後手之再審被
      告主張權利存在，於法未合。
（三）本件再審被告並無惡意取得之情事：
  甲、再審被告非經濟部中部辦公室，亦非台灣省建設廳，自非東榮公司之主管機關
      。
  乙、再審被告於四十二年向東榮公司價購系爭土地時，不知前所有權人陳炘事實上
      已死亡。
  丙、系爭土地與其他十七筆土地係因台北縣政府與台北市政府於四十二年間，為國
      防事業之需，為協助國軍代建駐軍營房，共同負擔補償費徵收取得，四十一年
      間台北縣政府編列代建林口國軍營房使用民地之補償費八五○○七．○八元，
      經省府核定撥用，此項撥款即係專款支付系爭土地等十八筆之價購款七、七九
      七、三七五元及其他手續雜費，當時同期申請辦理囑託登記有十餘筆，登記清
      冊上並載有每筆土地之價款，並經再審被告機關於四十五年以（四五）北德一
      字第二一四九四五號公告，期滿無人異議，始囑託地政機關為產權移轉登記，
      此有台北縣政府四十五年四月十一日（四五）德地一字第四○二八四號函囑託
      登記聲請書、登記清冊可証，於四十五年六月一日完成登記。
  丁、再審被告取得系爭土地四十餘年，同批取得之他筆土地原所有人及其後代迄今
      均無異議，未曾質疑徵購程序有何不當，足見再審被告當時購地並無不法。
    理      由
一、本件再審原告對於本院九十二年度上易字第七一九號確定判決，認有民事訴訟法
    第四百九十六條第一項第一款適用法規顯有錯誤，同條項第十三款發現未經斟酌
    之証物，第四百九十七條重要証物漏未斟酌之情形，提起再審，其所持之理由係
    以：再審被告主張適用土地法第四十三條之信賴原則，自應就其為善意第三人負
    舉証証明之責，原確定判決對伊之主張棄而不論，自有違民事訴訟法第二百七十
    七條規定，有適用法規顯有錯誤之再審事由，又原確定判決認定再審被告主張東
    榮公司事實上存在，東榮公司與再審被告間之買賣契約為真，顯漏未斟酌再審原
    告所提出之証物，又系爭土地是以四五北德地一字第二一九四五號公告期滿後無
    人異議而聲請囑託登記，此一証物在原審審理時再審被告並未提出，現終於尋獲
    ，依該公告所示，再審被告係以土地總登記之方式取得系爭土地，而非與東榮公
    司間之買賣關係，足証土地登記簿上所為之以買賣為移轉登記原因之記載不實，
    故本案並有四百九十六條第一項第十三款發現未經斟酌之証物之再審事由，爰依
    法提起再審之訴並聲明求為判決如再審之聲明。
二、再審被告則以伊係因信賴土地登記而向東榮公司買受系爭土地，並已辦妥所有權
    移轉登記，依土地法第四十三條應受保護，再審原告主張東榮公司為不存在之公
    司，以及伊明知東榮公司與其被繼承人陳炘間之系爭土地移所有權移轉登記有無
    效之原因等有利事實，自應負舉証証明之責，其既未能舉証以明，則其逕行向非
    直接後手之再審被告主張所有權存在，於法未合，原確定判決適用法規及認定証
    據並無違誤，其再審之訴為無理由等語，資為抗辯。
三、按「民事訴訟法第四百九十六條第一項第一款所謂適用法規顯有錯誤，係指確定
    判決所適用之法規，顯然不合於法律規定，或與司法院現尚有效及大法官會議之
    解釋，或本院現尚有效之判例顯有違反，或消極的不適用法規，顯然影響裁判者
    而言，並不包括判決理由矛盾、理由不備、取捨證據及認定事實錯誤之情形在內
    」、「民事訴訟法第四百九十六條第一項第一款所謂適用法規顯有錯誤，係指確
    定判決所適用之法規，顯然不合法律或與現尚有效之解釋或最高法院現尚有效之
    判例顯然違反者而言，並應以確定判決所認定之事實為基礎，以判斷其適用法規
    是否顯有錯誤。」，最高法院九十年台上字第三二○號、八十四年度台上字第二
    四七○號判決意旨參照。經查：
（一）按當事人主張有利於己之事實，就其事實有舉証之責，民事訴訟法第二百七十
      七條定有明文，又民事訴訟如係由原告主張權利者，應先由原告負舉証之責，
      若原告先不能舉証，以証實自己主張之事實為真實，則被告就其抗辯事實即令
      不能舉証，或其所舉証據尚有疵累，亦應駁回原告之請求（參見最高法院十七
      年上字第九一七號判例意旨）。本件系爭土地原為再審原告之被繼承人陳炘與
      訴外人陳煌所共有，應有部分各二分之一，依土地登記簿所載，系爭土地於四
      十一年十一月一日以買賣為原因移轉登記予訴外人東榮公司所有，並於四十五
      年六月一日由東榮公司以買賣為原因，辦理所有權移轉登記予再審被告，應有
      部分各二分之一之事實，為兩造所不爭執，再審被告依據系爭土地登記，自前
      手東榮公司取得系爭土地之所有權，並已辦妥所有權移轉登記，依據土地法第
      四十三條之規定，本應受信賴原則之保護而為系爭土地之所有權人。再審原告
      既主張東榮公司不存在，再審被告明知上情，非屬善意第三人，不受土地法第
      四十三條信賴原則之保護，依前開判例意旨，自應就此有利於己之事實負舉証
      証明之責，原確定判決就此部分適用法規並無違誤，核先敘明。
（二）再審原告就其所主張之東榮公司不存在之事實，雖提出經濟部中部辦公室八十
      八年八月十日經（八八）中字第○五八三四三號函、八十九年六月二十六日經
      （○八九）商字第○八九一二○八二二號函、八十九年十一月一日經（八九）
      中辦字第八九○八○三六○號函影本為証，惟：
  １、經濟部中部辦公室八十八年八月十日經（八八）中字第○五八三四三號函文主
      旨雖記載「據申請抄錄東榮製糖股份有限公司，經查本部檔案無此公司名稱登
      記，請查照」，說明欄記載「復貴公司八十八年八月申請書」，但依據經濟部
      商業司八十九年六月二十六日經（○八九）商字第○八九一二○八二二號函說
      明欄第二項稱「按本司公司登記資料庫係以公司最新之公司名稱登記建檔，公
      司如有名稱變更之事實，則無法以公司原名稱查詢公司登記資料」等情，再參
      以再審原告所查詢者係光復後至四十三年六月間該期間內之東榮公司，時間距
      今已久遠，且無法確知東榮公司日後是否曾變更名稱，則再審原告僅憑前開函
      文用以証明東榮公司不存在，尚難採信。
  ２、次依據再審原告所提出八十九年十一月一日經（八九）中辦字第八九○八
      ○三六○號函之說明欄第二項載明「查光復後至四十二年六月前設址於台北縣
      林口鄉之公司，其公司登記係由前台灣省政府建設廳審核後再呈經濟部核定發
      照」，以及再審被告所提出經濟部中部辦公室以九十年四月二日經（九○）中
      辦三管字第○九○三○八七四四五○號書函答覆台北市政府建設局稱「台北縣
      政府函詢東榮製糖股份有限公司登記資料一案，經查該公司登記資料前於貴市
      改制為直轄市時由前台灣省政府建設廳於五十七年十二月移交貴局在案，係屬
      貴管權責」暨所檢送其上記載東榮製糖股份有限公司亦在移交之公司登記資料
      內之移交清冊在案，足見當時確有東榮公司存在，否則前台灣省政府建設廳於
      五十七年辦理移交時亦不致將該公司資料列於移交清冊之內。至再審原告主張
      系爭移交清冊係影本，伊否認其為真正云云，惟查系爭移交清冊係由經濟部中
      部辦公室於函覆台北市政府建設局時所隨函檢送之附件資料，自應認係屬公文
      書，依據民事訴訟法第三百五十五條第一項之規定，推定為真正，此部分再審
      原告既未能提出反証以資証明，其主張自不足採。
  ３、又查，再審原告於上訴本院後復已自承東榮公司係於四十三年一月十四日經台
      灣省政府建設廳核准設立登記，並有其向台灣省政府建設廳申請抄錄之「元始
      索引」可稽（見本院九十二年度上易字第七一九號卷第一○七、一一五頁），
      則原確定判決認定東榮公司存在，再審被告於四十五年六月一日自東榮公司移
      轉系爭土地所有權登記，顯難認其取得系爭土地之所有權登記有無效或得撤銷
      之原因，於法並無違誤。
（三）次按，依土地法所為之登記，有絕對效力，土地法第四十三條定有明文，所謂
      登記有絕對效力，係為保護第三人起見，將登記事項賦與絕對真實之公信力，
      故祇許在未有第三人取得權利前，以登記原因無效或得撤銷，為塗銷登記之請
      求，若至已有第三人本於現存之登記，而為取得權利之新登記以後，則不得更
      為塗銷登記之請求（參見最高法院七十一年度台上字第四八五六號裁判要旨）
      。再司法院二十九年院字第一九一九號解釋及四十一年台上字第三二三號判例
      ，旨在闡明土地法第四十三條所謂登記有絕對效力，係將登記事項賦予絕對真
      實之公信力，用以保護善意第三人，並釐清在第三人信賴登記而取得土地權利
      前，真正權利人仍得對登記名義人主張登記原因之無效或撤銷，提起塗銷登記
      之訴，至該第三人已為取得權利之新登記以後，則不許更為塗銷登記之請求，
      （參見最高法院八十一年度台再字第八四號裁判要旨）。本件依再審原告所提
      出之土地登記簿謄本所載，東榮公司向再審原告之被繼承人陳炘購買系爭土地
      ，於四十一年十月二十八日訂立買賣契約，四十一年十一月一日為所有權移轉
      登記，嗣後再審被告向東榮公司購買系爭土地，於四十二年四月一日訂立買賣
      契約，並於四十五年六月一日以囑託登記方式為所有權移轉登記，則由上開記
      載可知，再審原告之被繼承人陳炘與再審被告就系爭土地所有權之移轉並非直
      接前後手，再審原告之被繼承人陳炘與東榮公司就系爭土地以買賣為原因所為
      之權利變動既已依土地法之規定為登記，依土地法第四十三條及前開最高法院
      裁判要旨所示，該項登記即有絕對之效力，縱令有無效或得撤銷之原因，亦只
      允許原權利人在未有第三人取得權利前，為塗銷之請求，若已有第三人本於現
      存之登記善意取得並為取得權利之新登記後，原權利人即不得更為塗銷之請求
      。再審原告雖主張再審被告係自不存在之東榮公司取得系爭土地之所有權之登
      記，其移轉非本於東榮公司之意思，再審被告顯非善意第三人，無土地法四十
      三條之適用云云。惟依前所述，東榮公司確係存在，又縱使依據再審原告所自
      承，東榮公司係四十三年一月十四日始核准登記，但查股份有限公司之設立程
      序較繁複，就公司在設立階段所發生之法律關係，亦即設立中公司之行為，應
      由成立後之公司所繼受，故即使東榮公司係於設立登記前之四十二年四月一日
      與再審被告訂立買賣契約，亦應由設立後之東榮公司繼受，從而東榮公司於四
      十五年六月一日將系爭土地移轉登記予再審被告，實難認其買賣欠缺權利義務
      主體，而可據此推認再審被告非善意第三人，此部分再審原告之主張自不足採
      ，本件再審原告既未能舉証証明再審被告係屬惡意取得系爭土地之所有權，則
      其主張本件無土地法第四十三條之適用，自不足採。原確定判決依此認定再審
      被告應受土地法第四十三條信賴原則之保護，其適用法規並無違誤，再審原告
      此部分之主張，自非可採。
四、又按民事訴訟法第四百九十七條所謂「依第四百六十六條不得上訴於第三審法院
    之事件，除前條規定外，其經第二審確定之判決，如就足影響於判決之重要証物
    ，漏未斟酌，亦得提起再審之訴。」，係指足以影響於判決之重要証物，在前訴
    訟程序業已提出，然未經確定判決加以斟酌，或忽視當事人聲明之証據而不予調
    查，或依聲請或依職權調查之証據未為判斷，且以該証物足以動搖原確定判決之
    基礎而言。經查：
１、再審被告主張原確定判決漏未斟酌經濟部中部辦公室（即前台灣省建設廳）就再
    審原告八十八年八月九日申請查閱有關東榮公司登記資料之函覆、經濟部於八十
    九年六月二十六日就再審原告申請抄錄之函覆、經濟部中部辦公室八十九年十一
    月一日經（八九）中辦字第八九○八○三六○號函示、再審被告提出移交清冊影
    本，因而認再審被告主張東榮公司存在有理。惟查，觀之原確定判決之原審判決
    即臺灣板橋地方法院九十一年度訴字第一一六七號判決已於理由第四項中加以敘
    明，並據此認定再審原告主張東榮公司不存在之事實，未盡舉証証明之責等語，
    依此實難認其有再審原告所主張之重要證據漏未斟酌之再審事由。
２、至於再審原告主張依三十五年土地登記規則第四十九條第一項規定，土地所有權
    登記完畢後，應發給聲請人以土地所有權狀，若東榮公司存在，且陳炘過戶登記
    予東榮公司係合法，東榮公司應依法取得土地所有權狀，而台北縣新莊地政事務
    所依法亦應於土地登記謄本記載新所有權狀字號，但系爭土地登記簿謄本上付之
    闕如，惟此項重要証據原確定判決未予斟酌云云。惟查此部分再審原告之主張，
    已據原審判決即台灣板橋地方法院九十一年度訴字第一一六七號於判決理由第五
    項中表明：「所有權狀乃所有權之證明文件之一種，非所有權本身，遺失尚可請
    求補發，即使不補發，亦不發生所有權變動之效力，原告以系爭土地登記謄本上
    並無記載訴外人東榮公司及被告取得所有權之情，而推論訴外人東榮公司不存在
    ，及被告知悉東榮公司不存在，亦非有據。」，堪認原確定判決就此証據已加以
    審酌而認不可採，故此部分再審原告之主張，亦不足採。
３、再審原告復主張再審被告係以台北縣政府四十五年四月十一日（四八）德地一字
    第四○二八四號函囑託登記聲請書、囑託登記清冊及（四五）北德一字第二一九
    四五號公告取得系爭土地所有權，惟依再審被告所附公有土地囑託登記聲請書內
    容中，就証明書據部分毫無任何內容記載，依三十五年土地登記規則第二十六條
    規定，再審被告於聲請登記時應提出東榮公司之杜賣証書、印鑑証明、完稅証明
    書、承諾書或委託書等任何證明文件，其既均未提出，又如何能以買賣方式取得
    系爭土地？而且系爭土地乃有主土地，但於辦理過戶登記之程序上卻採用無主土
    地之方式，顯見其與東榮公司間之賣賣契約是虛偽不實，原審就此部分有就重要
    証物漏未斟酌之再審事由。惟查土地登記簿謄本係地政機關所核發，依其程式及
    意旨得認作公文書，依民事訴訟法第三百五十五條第一項規定應推定為真正。又
    據三十五年所公布之土地登記規則第二十三條規定「官署或法定自治機關自為權
    利人而為土地權利之登記者，應取得義務人之承諾書，或他項証據，囑託地政機
    關登記之。」，地政機關於該規定公布施行後辦理官署囑託登記時，自受其拘束
    ，台北縣政府於四十五年四月十一日行文新莊地政事務所之囑託登記函文，該函
    主旨第一、二項載明「一、查本府與台北市政府共同收購林口鄉○○○段頭湖小
    段四二四地號等十七筆土地代建駐軍營房申辦囑託一案，業經本府以（四五）北
    德地一字第二一四九四五號公告期滿無異議，自應確定權屬准予登記。二、除呈
    報省府備查外，茲檢附該項囑託登記申請書第五冊一份及有關証明文件全份。」
    ，則依該函內容以觀，應可推認再審被告於囑託地政機關辦理登記時有出具承諾
    書或其他証據，否則地政機關應不會同意辦理，堪認再審被告確係依買賣之法律
    行為而取得系爭土地之權利，則於再審原告以反証推翻之前，自不因再審被告未
    提出系爭土地權利之買賣契約及付款明細等相關資料而受影響。故此部分証據縱
    未經確定判決加以審酌，亦不影響其判決之結果，自不得以此為由提起再審之訴
    。
４、至於再審原告所舉兩造間另案請求返還土地事件之確定判決即本院九十年度上易
    字第三二七號，經查，該判決中再審原告與再審被告乃系爭土地之直接前後手，
    再審原告以真正權利人之地位，主張土地登記有無效或撤銷之原因，自無土地法
    第四十三條之適用，依舉証責任分配原則，再審被告就兩造間之買賣關係有效成
    立負有舉証証明之責，惟因當時聲請土地所有權登記之原始資料因保存期限屆至
    銷毀，再審被告無法提出兩造間買賣契約及給付價款之証明，因而遭敗訴判決，
    核其情形與本件乃被繼承人陳炘先將系爭土地出賣予東榮公司，東榮公司再出售
    予再審被告之情形顯然有別，故原確定判決縱加以審酌，亦不影響判決結果，自
    亦非得為本件再審之訴之理由。
五、再按，民事訴訟法第四百九十六條第一項第十三款固規定「當事人發見未經斟酌
    之證物或得使用該證物者」，得為再審之理由，但同條但書規定，當事人所指之
    證物必須「如經斟酌可受較有利益之裁判為限」。本件再審原告另主張依台北縣
    政府（四五）北德地一字第二一九四五號公告內容所示，再審被告係依土地法第
    五十五條、第五十八條規定公告，所憑辦理系爭土地過戶登記之原因係土地總登
    記之方式，核與土地登記簿上以買賣為移轉登記原因之記載不符，而土地總登記
    係台灣光復後，政府為整理地籍所為，與物權登記無關，並不影響光復前原權利
    人因登記取得之物權，是再審被告以買賣方式所為之所有權移轉登記，顯與事實
    不符，此部分自有民事訴訟法第四百九十六條第一項第十三款「發現未經斟酌之
    證物」之再審事由。惟查，系爭土地與其他十七筆土地係因台北縣政府與台北市
    政府於四十二年間，為國防事業之需，為協助國軍代建駐軍營房，共同負擔補償
    費徵收取得，四十一年間台北縣政府編列代建林口國軍營房使用民地之補償費八
    五○○七．○八元，經省府核定撥用，有台北縣政府四十一年預算書第九項之記
    載「省府（四一）丑府綸丙字第一三六六八號代電核定急造營房使用民地補償費
    八五○○七．○八」可稽（見原第一審卷九十一年六月十八日被証三號），此項
    撥款即係專款支付包括系爭土地等十八筆之價款及其他手續雜費，當時同期申請
    辦理囑託登記有十餘筆，登記清冊上並載有每筆土地之價款，並經再審被告機關
    於四十五年以（四五）北德一字第二一四九四五號（應係二一九四五之誤載）公
    告，期滿無人異議，始囑託地政機關為產權移轉登記，此有台北縣政府四十五年
    四月十一日（四五）德地一字第四○二八四號函囑託登記聲請書、登記清冊可証
    ，核與前開公告內容所示係收購系爭土地一節相符，而依土地登記簿謄本所載系
    爭土地已於四十一年十一月一日以買賣為原因，移轉登記為東榮公司所有，再於
    四十五年六月一日以買賣為原因，以囑託登記方式，移轉登記為再審被告所有，
    亦足証本件系爭土地於再審被告囑託登記時，系爭土地已辦妥土地總登記，則其
    權利之移轉原因自非土地總登記。查土地法第五十五條第一項既規定市縣地政機
    關接受囑託登記之件，經審查証明無誤，應即公告之，則再審被告於申辦囑託登
    記時辦理公告，尚難因此而認其取得權利之原因為土地總登記，更何況土地登記
    有絕對之效力者係指登載於土地登記簿上而言，至於為辦理土地權利移轉登記而
    為之公告，乃屬行政程序，自不得推翻已登載於登記簿內之事項，是此部分縱經
    審酌，亦不能因此而認前開土地登記為無效或得撤銷，而受較有利益之裁判，是
　　再審原告主張原確定判決就上開未經斟酌之證物等語，自非實在，為無可取。
六、綜上所述，再審原告提起本件再審之訴，顯無理由，爰不經言詞辯論逕以判決駁
    回。
據上論結，本件再審之訴顯無理由，依民事訴訟法第五百零二條第二項，第七十八條
，判決如主文。
中　　　華　　　民　　　國　　九十三　　年　　　八　　　月　　三十一　　日
                                台灣高等法院民事第四庭
                                    審判長法  官  李  瓊  蔭
                                          法  官  楊  豐  卿
                                          法  官  張      蘭
正本係照原本作成。
不得上訴。
中　　　華　　　民　　　國　　九十三　　年　　　九　　　月　　　二　　　日
　　　　　　　　　　　　　　　　　　　　　書記官  應  瑞  霞
